【裁判字號】    93,重訴,17
【裁判日期】    950124
【裁判案由】    損害賠償
【裁判全文】
臺灣臺中地方法院民事判決  93年度重訴字第17號
  原      告
  即反訴被告  台灣電力股份有限公司
  法定代理人  乙○○
  訴訟代理人  林易佑  律師
  被      告
  即反訴原告  蓮強工程有限公司
  法定代理人  甲○○
  訴訟代理人  蕭文濱  律師
上當事人間請求損害賠償事件，經本院於民國九十四年十二月三
十日言詞辯論終結，判決如下：
    主    文
原告之訴及假執行之聲請均駁回。
訴訟費用由原告負擔。
反訴原告之訴及假執行之聲請均駁回。
反訴訴訟費用由反訴原告負擔。
    事    實
（壹）、程序方面：
    按當事人之法定代理人其代理權消滅者，應由有代理權之法
    定代理人承受訴訟，此觀民事訴訟法第一百七十條之規定自
    明。查本件訴訟於原告（即反訴被告）起訴後，被告（即反
    訴原告）之法定代理人於民國（下同）九十四年七月十一日
    由林能白變更為乙○○，依前開說明，自應許其承受並續行
    訴訟，合先敘明。
（貳）、實體方面：
甲、本訴部分：
壹、原告主張：
一、被告於八十九年八月二十四日與原告簽訂「后豐Ｓ／Ｓ等八
    所自動消防系統工程」採購承攬契約（下稱系爭契約），承
    攬施作變電所相關電氣室及配電盤箱體內之火災偵測、氣體
    自動滅火系統及屋外配電變壓器之火災偵測、水氣霧滅火系
    統之設計、提供、安裝及測試（下稱系爭工程），承攬總價
    新臺幣（下同）七千七百四十九萬元，依系爭契約第六條約
    定，工程期限應於一百五十個日曆天內竣工，被告於八十九
    年八月二十八日開工，原應於九十年一月二十五日前完工，
    詎被告遲至九十年七月三十日始向原告申報竣工，顯然遲延
    給付，原告公司台中區營業處並於九十年八月三日至八月二
    十八日間辦理初驗，因發現有與施工圖、施工說明書及規範
    不符之檢驗不合格事項，而依據各該變電所之不同項次，分
    別開立工程補修通知單予被告，並指定於九十年九月十八日
    前補修妥善，再行報驗，俟補修期限屆滿，原告公司於九十
    年九月十九日起至十月三日間辦理複驗，仍不合格，被告逾
    期遲至九十年十月八日始完成補修工作提出報驗。嗣九十年
    十二月十八日開始，由原告公司營建處辦理正式驗收，因驗
    收結果仍發現甚多檢驗不合格事項，經原告公司開具工程補
    修通知單，要求被告公司應於九十一年一月二十日前補修妥
    善，惟被告公司迄今仍無法完成相關之補修工作，依系爭契
    約第十八條約定，被告應自九十一年一月二十一日起負補修
    逾期之責任。雙方經數次協調不成，乃生驗收及給付工程尾
    款之履約爭議，被告於九十一年六月十八日向行政院公共工
    程委員會聲請調解，於九十二年一月十三日以調九一二五七
    號雙方成立調解，其內容略以：「雙方同意於工程會調解建
    議文到一個月內，由被告完成十二項應辦事項後，原告即給
    付工程尾款予被告」。故被告應於九十二年一月二十五日收
    文日起一個月內，辦妥調解成立書所示共十二項之應辦事項
    。惟前述期間屆滿，經原告公司多次催促，被告除完成十二
    項應辦事項中之第一、三、四、五、九等五項外，仍有其他
    七項工作無法完成，經聲請行政院工程會工程技術委員會鑑
    定，仍有第六項緊急暫停開關部分、第七項空壓機、幫浦部
    分，無法完成。亦即，縱使於調解成立書所示履約期限屆滿
    時起，迄今已近三年，被告依然無法完成全部應辦事項，詳
    述如下：
(1)、被告並未完成調解成立書之應辦事項：
  第六項緊急暫停開關部分：依行政院工程會工程技術委員會
    鑑定書所載，因被告現場安裝之盤體係本地自行組裝，與送
    審資料之整組設備原裝不符，亦未能提出進口證明、出廠證
    明及認可證明等文件，故未符合調解書之約定事項。另減價
    收受部分，依調解成立書約定雙方同意俟申請人提出進口證
    明、出廠證明及認可證明等文件後，由原告予以減價收受，
    但因此部分設備並未通過鑑定，全部無法收受，自無所謂減
    價後收受之問題。
  第七項空壓機、幫浦部分：因被告裝置之空壓機未能符合Ｃ
    ＮＳ國家標準或ＮＦＰＡ、ＥＮ等國際標準，幫浦部分提送
    之ＣＮＳ證明文件其廠商名稱成立機械公司與現場安裝之設
    備廠商名稱光泉公司不同，故亦未完成調解書內容之約定事
    項。此部分鑑定結果因與事實相符，原告並無爭執。系爭空
    壓機及幫浦部分無法通過驗收，勢將影響整個水氣霧系統無
    法啟動及使用，乃因空壓機係用於輸送氣體，幫浦則用於輸
    送水，水與空氣混合之後，再經由水氣霧噴頭噴灑而出，達
    到預定之滅火效果。空壓機及幫浦一旦無法通過驗收啟用，
    則不僅全部水氣霧系統無法使用，連帶擴及氣體自動滅火系
    統之相關部分，亦將無法使用。尤有甚者，因被告與其器材
    供應商發生債權債務糾紛，致器材供應不順，被告因而未按
    送審通過之技術標規格提供器材安裝，不僅一再發生前述各
    項組件無法通過驗收之履約爭議情事，且因現場安裝之設備
    ，實際上並非同一廠牌之套件或系統，而係被告自行湊合各
    種不同廠牌之組件組裝而成，故其不同組件之間，能否順利
    整合使用，因尚未經實證，仍存有甚大疑慮。
(2)、縱經行政院工程會工程技術委員會鑑定符合調解成立書應辦
    事項，但仍有不完備之處：
  第二項離子式偵煙探測器部分：因消防設備如有經濟部標準
    檢驗局輸入檢驗合格證書，則依消防法施行細則第九條第三
    項，必須於消防設備之實體上貼上合格標識號碼，惟實際上
    現場從未貼過任何合格標識號碼，並非脫落；至於空氣取樣
    型偵煙探測器部分，因內政部發給澳商維真消防安全公司之
    消防安全設備審核認可書並非本工程之文件，故行政院工程
    會工程技術委員會鑑定書認為第二項通過，仍有疑問。就減
    價收受部分，如本件最終認定結果被告提出之文件符合規定
    ，則可依鑑定意見減價一萬五千七百二十一元，由原告收受
    。
  第八項控制主機、模組部分：依行政院工程會工程技術委員
    會鑑定書既認為被告現場安裝之設備係由不同廠牌（Ｆｉｋ
    ｅ及Ｔｙｃｏ）、不同認證機構（ＦＭ及ＶＤＳ）之各項組
    件組合而成，實與原招標規範要求同一廠牌、同一機構認證
    之旨意不符，惟鑑定結果竟認被告提送之文件仍可符合調解
    書內容，不無矛盾之虞。
  第十項水氣霧系統竣工圖部分：本項竣工圖未經原廠簽證，
    鑑定報告認與著作權及系統使用之合法性應無直接關聯，殊
    嫌速斷。因加拿大原廠之設計圖既已標明竣工圖必須經原廠
    簽核之字句，則本項竣工圖如未經原廠簽證，仍難保其系統
    使用之合法性。
  第十一項火焰偵測器部分：現場安裝之設備廠牌為Ｏｍｎｉ
    ｇｕａｒｄ，型號為＃七五二及＃八六○，工程會認兩者皆
    經ＦＭ認證登錄，並已補送＃八六○之經濟部標準檢驗局輸
    入檢驗合格證書，故可符合消防法規之規定而予以通過。惟
    因現場安裝之設備與本案送審技術標資料ＳＳ２不符，且被
    告迄未將其經濟部標準檢驗局輸入檢驗合格證書送交原告，
    仍難遽認此項設備符合規定。
(3)、原告於調解程序並未放棄期限利益或契約債權之主張：依調
    解成立書結論第二點所示，殊無所謂原告放棄主張逾期違約
    金之權利或有所謂拋棄契約債權之聲明存在，被告此部分陳
    述核屬無據。本件被告未依債務本旨提出給付，係因其違約
    之故，遭原告主動聲明終止契約，因而結束被告持續發生之
    遲延責任，故先前因被告遲延而發生之違約金責任，並不當
    然消滅，乃屬當然之理。
二、原告於九十二年十月十四日以電業字第○九二一○○六三九
    六一號發函催告修補未完成事項，被告仍未依約辦理，始於
    九十二年十一月十八日以電業字第○九二一○○○九六五一
    號函依系爭契約第二十三條第二項第九款約定，聲明終止有
    關被告無法依約完成之部分契約，因系爭契約既已終止，則
    被告無法律上之原因而獲利益，致原告因此受有該相同金額
    之損害，被告自應依據不當得利之規定返還，為此，爰依系
    爭契約及不當得利之法律關係，請求損害賠償額之預定違約
    金及繳回工程款二千五百一十九萬六千零二十三元。茲就各
    項數額之請求，說明如下：
(1)、違約金部分：
  逾期竣工日數為一百二十六點五天：被告應於九十年一月二
    十五日前完工，惟被告遲至九十年七月三十日始向原告申報
    竣工，顯然遲延給付共逾一百八十六天，扣除逾期後之例假
    日及節慶日共五十九點五天不計逾期天數，應罰違約金天數
    為一百二十六點五天。
  初驗補修期限逾期日數為五天：本件工程因初驗不合格，經
    原告指定於九十年九月十八日之前補修妥善，嗣經原告公司
    於九十年九月十九日起至十月三日之間進行複驗，因複驗進
    行期間不計逾期天數，被告則於十月八日始行完成補修事項
    ，因而計罰逾期違約金五天。
  驗收補修期限逾期日數為二百七十三天：自驗收之補修期限
    九十一年一月二十一日起算，計至被告聲請行政院工程會調
    解之前一日即九十一年六月十七日，並扣除逾期後不計逾期
    天數之例假日及節慶日，共逾期九十九天。雙方於工程會進
    行調解期間，自九十一年六月十八日起算，至調解成立書送
    達後一個月之履行期限屆滿之日，即九十二年二月二十四日
    止之期間，暫停計算逾期天數，嗣後，則應自調解成立之履
    行期限屆滿之次日，即自九十二年二月二十五日起算，僅計
    至九十二年十月三十一日止，並扣除逾期後之例假日及節慶
    日不計逾期天數，共逾期一百七十四天。被告逾期驗收補修
    期限，共二百七十三天（計算式：99+174＝273）。
  縱上，合計逾期四○四點五天（計算式：126.5+5+273＝404
    . 5），依系爭工程第十八條、採購投標須知第五條暨系爭
    工程施工說明書第十一條約定，每逾一日曆天繳納損害賠償
    額預定性違約金五萬元，被告應賠償違約金總金額為二千零
    二十二萬五千元（計算式：404.5×50000＝00000000）。
  未按期提送工程品質管制計劃書部分：依系爭施工說明書第
    二十三條第十九款約定，被告於八十九年八月十九日決標後
    十四天內，應填送工程品質管制計劃書，惟被告遲至八十九
    年九月四日始提送，依據本款約定應計罰違約金一萬元。
  被告應給付之違約金，共為二千零二十三萬五千元（計算式
    ：00000000+10000＝00000000），顯已超過依據系爭工程採
    購投標須知第五條約定，以工程契約總價之百分之二十為上
    限之規定，故原告此部分違約金之請求，以工程契約總價之
    百分之二十，即一千五百四十九萬八千元（00000000×20%
    ＝00000000）為請求。
  違約金並無過高：被告本件工程違約，以每日五萬元計算違
    約金，相對於工程總價金，僅相當於每日千分之零點六，與
    一般工程合約通常約定之違約金為每日千分之一至千分之三
    之間，仍屬偏低，被告應計逾期違約金二千零二十三萬五千
    元，因超過損害賠償額預定性違約金總金額百分之二十上限
    ，原告以系爭契約總價百分之二十計算違約金，依政府採購
    法第六十三條第一項所發佈之「採購契約要項」第四十五條
    規定，定為以契約總價百分之二十為上限，故無違約金約定
    過高之情事可議，被告公司主張其已為部分債務之履行，原
    告公司因其一部履行受有利益，因而主張依據民法第二百五
    十一條規定減少違約金，要屬無據。
(2)、不當得利部分：系爭契約終止後，原告依據契約單價分析表
    所示項目，辦理已完成部分之中途結算，總計被告完成部分
    之金額為一千三百五十四萬八千九百七十八元，相當於完成
    全部工程之百分之十七點四八。惟原告前已依系爭工程施工
    說明書第十二條規定，於九十年八月六日給付被告百分之五
    十之工程款完畢，總計三千八百七十四萬五千零一元（計算
    式：00000000÷2＝00000000），相較於前述被告已完成部
    分之工程金額一千三百五十四萬八千九百七十八元，則被告
    獲有二千五百一十九萬六千零二十三元（計算式：00000000
    -00000000＝00000000）之不當得利。
(3)、綜上，違約金及不當得利之請求，共計四千零六十九萬四千
    零二十三元（計算式：00000000+00000000＝00000000）。
    並聲明：1.被告應給付原告四千零六十九萬四千零二十三元
    及自起訴狀繕本送達翌日起至清償日止，按年息百分之五計
    算之利息。2.原告願供擔保請准宣告假執行。
貳、被告則抗辯稱：
一、關於原告主張被告於調解成立後，未辦妥調解書所示十二項
    應辦事項部分，並不實在：
(1)、系爭工程早已完工，原告於完工後早已收領系爭消防工程，
    並為使用，原告既已使用系爭變電所多年，堪認被告施作之
    消防安全設備為安全合格，自屬完成承攬工作，且被告所施
    作之消防設備器材，於器材進場施作前，均由原告公司就進
    場器材先行檢驗審核，放行後被告始進行施作，數年來原告
    一面受領及使用被告施作之消防工程設備，但卻一面主張被
    告未完工而拒付工程款，顯無可取。另於調解後，被告已經
    完成調解應辦事項第一、三、四、五、九項，再依行政院工
    程會工程技術委員會鑑定書所示，應辦事項第二、八、十、
    十一頁亦已完成，而第二項減價金額為一萬五千七百二十一
    元，上揭項目之工程，第六項緊急暫停開關及第七項空壓機
    及幫浦部分，認定被告未完成調解書內容之約定顯有誤會，
    原告亦不得主張終止契約，原告請求被告應給付上揭項目工
    程款之利益，說明如下：
  第六項緊急暫停開關部分：被告已提出相關證明文件，鑑定
    機關認定未提供證明文件，顯有誤會。緊急暫停開關並非控
    制盤（主機），依施工說明書氣體自動滅火系統３控制設備
    規定，分為3.1控制主機，非本項系爭設備；3.2手動釋放開
    關；3.3 緊急暫停開關，即本項系爭設備自明。再者，由系
    爭施工說明書3.3緊急暫停開關即明文規定：「保護區出口
    處需裝置一持續加壓式緊急暫停開關，用以暫時停止藥劑釋
    放。手動釋放裝置的啟動必須優先於緊急暫停功能」，可知
    控制主機與緊急暫停開關係屬二種不同之控制設備。另就緊
    急暫停開關之施工說明，並無須整組原裝之要求，故鑑定意
    見此部分見解恐有誤會。
  第七項空壓機、幫浦部分：本件就水氣霧系統空壓機及幫浦
    驗收爭議部分，並非水氣霧系統無法啟動及使用，實際上本
    件消防工程（含水氣霧系統）之作動早已經驗收合格，雙方
    爭議之事項僅在於證明文件是否符合約定，空壓機部分，縱
    鑑定機關認被告所提供之證明文件，尚非符合ＣＮＳ、ＮＦ
    ＰＡ、ＥＮ等標準之證明文件，惟系爭空壓機既經功能測試
    合格，且符合ＩＳＯ９００１品質及契約標準，又完工有二
    年之保固期約定，若只缺乏契約要求之證明文件，依政府採
    購法第七十二條第二項規定，非不得減價收受。幫浦部分，
    依施工說明有關幫浦規定，並無須為整套式，不得為組裝式
    之約定，此部分鑑定意見恐無依據。被告已提出軸外部光泉
    泵浦符合「ＣＮＳ」１２６８１之證明文件，其他元件電動
    機及軸心部均已提供符合ＣＮＳ國家標準之證明文件。
(2)、按調解成立與訴訟上和解有同一效力，故在調解成立前所發
    生之事實，概受調解之效力所拘束，不得再於調解後為主張
    ，至於調解成立後所生之事實，自應依調解成立後所生之法
    律關係為主張。本件被告於調解成立時已經完成全部承攬工
    程，並無工作未完成而原告可終止承攬契約之事由，原告自
    不可違反調解效力，再主張被告有未完成之工程，而僅因兩
    造調解成立後，就被告所應提出之證明文件有不同認知，而
    認原告可終止本件承攬契約，是本件原告主張調解成立後所
    生之被告提出證明文件義務，有未完全履行之情形，而主張
    終止兩造調解成立前所成立之原承攬契約已完工部分，於法
    無據，顯無可採。
二、逾期違約金之計算：
(1)、本件於八十九年八月二十八日開工，工期一百五十日曆天，
    原應於九十年一月二十五日前竣工，但因器材供應商供應不
    順，致工程進度延宕，被告於九十年六月二十六日提出竣工
    報告單，向原告通知竣工，依系爭契約第二十條約定，原告
    於被告提出竣工報告單後，有進行驗收之義務，且需於三十
    日內辦理驗收並作成驗收紀錄，同條第五項並約定初驗或驗
    收時發現不符者，被告應照圖說修改申辦複驗，惟被告雖僅
    提出竣工報告單三份，未符施工說明書應提出五份之約定，
    然非不能補正，原告竟即認定被告提出之竣工報告無效，顯
    然不合情理，足見原告拒絕被告於九十年六月二十六日之申
    報竣工，反發函要求被告履行儘速與供應系統廠商協調工程
    款事宜及通知於工程驗收前，原告將不予派員會同清點裝置
    數量，未依約進行驗收，而要求被告重新於九十年七月三十
    日提出竣工報告書，實不符兩造契約約定之精神，故原告主
    張逾期一百二十六點五天應扣減二十四天，始為妥適。
(2)、被告申請竣工後，原告於九十年八月三日至九十年八月二十
    八日期間，始辦理驗收程序，對於初驗不合格項目，原告限
    定於九十年九月十八日前修補，被告於九十年九月十八日修
    補期滿，即已修補妥善，報請複驗。後原告公司又自九十年
    九月十九日起辦理複驗，認部分項目仍不合格，而再要求被
    告於九十年十月八日前，修補妥善，而被告亦已於九十年十
    月八日前，將全部複驗不合格項目改善完畢，則原告謂被告
    逾修補期限五天，應按每日五萬元計算逾期違約金，顯無理
    由。
(3)、系爭工程並無所謂「初驗」、「複驗」、「正式驗收」等驗
    收程序之約定，原告本應於九十年十月八日完成驗收後，給
    付工程尾款予被告，惟原告公司竟違反系爭契約第二十條約
    定，於完成驗收後，再次重新要求再辦理一次驗收，被告為
    求順利領款，原告於九十年十二月二十日所製作之工程驗收
    紀錄，竟提出系爭契約所無約定之內容，要求被告於九十一
    年一月二十日前修補妥善，被告又於原告指定之九十一年一
    月二十一日修補時間內，完成複驗修補通知單上之二十七個
    項目，惟原告仍故意刁難拒不完成驗收程序及給付工程尾款
    。被告始依政府採購法第八十五條之二第一項第一款，於九
    十一年六月十八日向行政院公共工程委員會聲請調解，並於
    九十二年一月十三日兩造調解成立，依政府採購法第八十五
    條之一第三項準用民事訴訟法第四百十六條第一項規定，與
    訴訟上和解有同一效力，除有無效、得撤銷之原因，得請求
    繼續審判者外，原則上，不容許原告任意推翻調解內容，或
    違反調解效力任作主張。由兩造於調解成立書「調解成立之
    內容及理由」欄記載可知，原告既已放棄原於調解書就「有
    關逾期罰款之計算」之主張（即原承攬契約完工及修補期限
    之期限利益），而僅主張由台電予以減價收受，足證原告就
    逾期違約金部分，因調解讓步，視為拋棄而消滅，原告自不
    得再為任何違反調解效力之主張，則原告不得於九十二年十
    一月十八日，再就已經調解成立，且其已放棄之契約債權，
    再聲明終止，且未經請求繼續審判，即主張回復原承攬契約
    之逾期竣工（或修補）違約金請求權，原告主張顯無理由。
三、關於未按期提送工程品質管制計劃書，計罰違約金一萬元部
    分：被告於八十九年八月十九日得標後，已於八十九年九月
    一日提出工程品質管制計劃書予原告，合於系爭契約約定於
    決標後十四天內提出，因原告所屬公務人員作業遲延而記載
    為九月四日，非可歸責於被告，原告自無依系爭工程施工說
    明書第二十三條第十九款規定，主張一萬元之違約金可言。
四、本件被告固有遲延竣工之情事，然其乃因被告之協力廠商違
    約拖累所致，被告已盡力善後及趕工，可非難之程度甚微，
    且被告於約定之竣工期屆至時，既已為部分債務履行，原告
    自可因該部份債務之履行而受有利益，自應依法減少違約金
    。再者，依系爭工程採購投標須知第五條約定，本件違約金
    係屬損害賠償預定之性質，衡量系爭工程之性質、被告已完
    成之工程及原告因被告逾期竣工所受損害不大（或無損害）
    等情形，以每日五萬元之標準計算逾期違約金，顯屬過高，
    自應依民法第二百五十一條、第二百五十二條予以酌減，始
    屬合理。並聲明：(一)原告之訴及假執行之聲請均駁回；(二)如
    受不利益判決，願供擔保請准宣告免為假執行。
參、兩造不爭執之事實：
一、兩造於八十九年八月二十四日簽訂「后豐Ｓ／Ｓ等八所自動
    消防系統工程」採購承攬契約，承攬總價七千七百四十九萬
    元，工程期限一百五十個日曆天，於八十九年八月二十八日
    開工，應於九十年一月二十五日完工。
二、被告嗣向行政院公共工程委員會聲請調解，於九十二年一月
    十三日調解成立，其內容第一條乃明定雙方同意依該條所列
    十二項原則處理相關爭點，第二條則明定雙方同意於系爭調
    解成立書送達當事人起一個月內，由申請人（即被告）完成
    前述所列十二項處理原則內之應辦事項後，他造當事人（即
    原告）即給付工程尾款予申請人（即被告），而被告業已完
    成其中一、三、四、五、九項。
三、原告業已給付被告工程款三千八百七十四萬五千零一元。
四、原告於九十二年十一月十八日發函予被告主張依系爭契約第
    二十三條第二項第九款之約定終止契約。
肆、得心證之理由：
一、本件原告主張之事實，固據其提出后豐Ｓ／Ｓ等八所自動消
    防系統工程發包契約、臺灣電力股份有限公司工程採購投標
    須知、施工說明書總則、臺灣電力公司台中區營業處后豐Ｓ
    ／Ｓ等八所自動消防系統工程施工說明書、工程於八十九年
    八月二十八日開工報告單、工程於九十年七月三十日竣工報
    告單、系爭工程改修目錄、初驗紀錄、工程驗收紀錄、行政
    院公共工程委員會九十二年一月二十二日工程訴字第○九二
    ○○○三二五九○號函暨調解成立書、臺灣電力股份有限公
    司九十二年八月五日電業字第九二○八之○一六八號函、臺
    灣電力股份有限公司九十二年十月十四日電業字第○九二一
    ○○六三九六一號函、臺灣電力股份有限公司九十二年十一
    月十八日電業字第○九二一○○○九六五一號函、逾期工作
    天統計表(一)、逾期工作天統計表(二)、逾期工作天統計表(三)、
    自動消防系統工程成本表、民法債編總論孫森焱著第五六八
    頁註八、后豐Ｓ／Ｓ等八所自動消防系統工程調解成立書未
    完成部分之辦理情形、臺灣電力股份有限公司臺中區營業處
    九十二年五月九日Ｄ臺中字第○九二○四○○二三七一號、
    九十二年九月十五日臺中電收字第○九二○八○一○九五○
    號、九十二年六月十九日Ｄ臺中字第九二○六○一一九號、
    九十二年五月二十八日Ｄ臺中字第○九二○五○六四五六一
    號、九十二年六月二十七日Ｄ臺中字第○九二○六○六五一
    一一號函、內政部消防署九十二年五月二十二日消署預字第
    ○九二○五○一七六○號函、消防法施行細則第一四頁、第
    一五頁暨相關文件明細、正字標記管理規則、ＩＳＯ9000/4
    001常見問題、被告提送之設計圖、行政院公共工程委員會
    九十一年十二月六日工程訴字第○九一○○五三一○七○號
    函、臺灣電力股份有限公司九十二年八月五日電業字第九二
    ○八之○一六八號函、政府採購法第八十五條之一至第八十
    五條之四暨民事訴訟法節本、調解成立書送達被告日期、蓮
    強工程有限公司九十二年三月二十七日蓮字第九一○三二七
    號函、催告被告盡速辦理函整理表、蓮強工程有限公司九十
    二年二月十四日Ｄ臺中字第○九二○二○六一五三一號函、
    臺灣電力股份有限公司臺中區營業處九十二年二月二十一日
    Ｄ臺中字第○九二○二○六二五○一號、九十二年三月十一
    日Ｄ臺中字第○九二○三○六一三四一號、九十二年四月九
    日Ｄ臺中字第○九二○三○○四四一一號、九十二年十月十
    三日Ｄ臺中字第○九二一○○○○六五一號、臺灣電力股份
    有限公司九十二年五月二十七日電業字第○九二○五○○○
    八七一號、九十二年六月二十七日電業字第九二○六之○一
    ○四號函、公司基本資料查詢、噴頭安裝標準圖及自動消防
    系統工程成本表等影本各一份、水氣霧噴頭相片一幀、水氣
    霧系統相片十幀、Telemecanlque圖片一紙、工程補修通知
    單影本三十四紙及單價分析表影本八紙附卷為證，然為被告
    所否認，並以前揭情詞置辯，復據其提出蓮強公司九十年六
    月二十七日函、臺灣電力公司台中區營業處九十年六月二十
    八日中區供變發字第九○○六之四○一七Ｙ號函、臺灣電力
    公司台中區營業處九十年七月四日中區供變發字第九○○六
    之三九六九號函、臺灣電力公司台中區營業處九十年七月十
    日中區供變發字第九○○六之三九九六號函、工程複驗紀錄
    、會議紀錄、蓮強公司八十九年九月一日函、爭議項目辦理
    情形整理表、內政部消防署九十二年五月二十二日消署預字
    第○九二○五○一七六○號函、中華民國經濟部標準檢驗輸
    入檢驗合格證書、登錄號碼、內政部消防安全設備審核認可
    書、臺灣電力股份有限公司彰化區營業處八十九年九月二十
    六日彰化維發字第八九○九之五○二一號函、工程於九十年
    十二月十八日驗收紀錄、進口報單、緊急暫停開關出庭證明
    、緊急暫停開關ＦＳＣＦＵＬ登錄文件、有關空壓機及幫浦
    部分、ＩＳＯ９０００問答、經濟部標準檢驗局九十二年六
    月十一日經標一字第○九二○○○七五二二○號函、簽收單
    、經濟部商品檢驗局國際標準品質保證制度認可登錄證明書
    附錄、經濟部標準檢驗局正字標記證書、品質管理系統驗證
    證書、控制盤、氣體設備同一認證、系爭施工說明書第十四
    頁、第十七頁、消防設備師證書、火焰探測器ＦＭ認可文件
    、相關器材進口證明文件、氣體設備出廠證明、器材進場檢
    驗表、臺灣電力公司通知檢修文件、爭議項目答辯、與加拿
    大協調文件、力巨工業股份有限公司證明文、臺灣電力公司
    台中區營業處后豐Ｓ／Ｓ等八所自動消防系統工程施工說明
    書、單價分析表一（后豐Ｓ／Ｓ部分）、支票、統一發票、
    統計表及單價分析表等影本各一份、照片二幀附卷為憑。是
    本件兩造爭執之事項厥為：(一)本件於行政院公共工程委員會
    調解成立後，原告是否不得再為補修逾期扣款及有關罰款計
    算之主張？又原告依系爭契約第二十三條第二項第九款之約
    定終止契約，是否合法？(二)系爭調解成立書第一條所載之二
    、六、七、八、十、十一、十二項應辦事項是否業已完成？
    (三)竣工日期為何時？(四)初驗修補是否逾五日？(五)品質管制書
    有無逾期提出？(六)逾期違約金是否過高？
二、首就爭點一（即本件於行政院公共工程委員會調解成立後，
    原告是否不得再為補修逾期扣款及有關罰款計算之主張？又
    原告依系爭契約第二十三條第二項第九款之約定終止契約，
    是否合法？）以論：
(一)、原告雖主張依調解成立書結論第二條所示，殊無所謂原告放
    棄主張逾期違約金之權利或有拋棄契約債權之聲明存在，被
    告此部分主張核屬無據。本件被告未依債務本旨提出給付，
    而係因其違約之故，遭原告依系爭契約第二十三條第二項第
    九款之約定主動聲明終止契約，而結束其持續發生之遲延責
    任，故先前因被告遲延而發生之違約金責任，並不當然消滅
    ，乃屬當然之理云云。然為被告所否認，並抗辯稱：兩造既
    因原工程契約之履行發生爭議而進行調解，經雙方互相讓步
    而成立調解，自不許當事人再違反調解之內容而任作主張，
    按調解成立與訴訟上和解有同一效力，本件原告再以調解前
    雙方所執之事項作為否定鑑定意見之理由，原告主張不啻回
    到雙方成立調解前之爭議，而置調解內容於不顧，所為主張
    顯無可採等語明確。按「機關與廠商因履約爭議未能達成協
    議者，得以下列方式之一處理：一向採購申訴審議委員會申
    請調解。二向仲裁機構提付仲裁。前項調解屬廠商申請者，
    機關不得拒絕。採購申訴審議委員會辦理調解之程序及其效
    力，除本法有特別規定者外，準用民事訴訟法有關調解之規
    定。履約爭議調解規則，由主管機關擬訂，報請行政院核定
    後發布之。」，政府採購法第八十五條之一定有明文。經查
    被告係依政府採購法第八十五條之二第一項第一款規定，於
    九十一年六月十八日，就系爭契約兩造履約爭議申請行政院
    公共工程委員會進行調解，嗣於九十二年元月十三日兩造經
    行政院工程會調解成立，此有行政院公共工程委員會調九一
    二五七號調解成立書影本一份附卷足稽，而依首揭政府採購
    法第八十五條之一第三項「採購申訴審議委員會辦理調解之
    程序及其效力..... 準用民事訴訟法有關調解之規定」，可
    知本件調解成立之效力，應準用民事訴訟法第四百十六條第
    一項「..... 調解成立者，與訴訟上和解有同一效力」之規
    定，而「和解成立者與確定判決有同一之效力」，此觀民事
    訴訟法第三百八十條第一項復定有明文。既然「和解」為兩
    造當事人互相讓步，而產生「新的權利義務關係」，且和（
    調）解之法律效果，除有「無效」有「得撤銷」之原因，當
    事人得請求繼續審判者外，原則上，不容許當事人任意推翻
    和解內容，或違反和解效力任作主張。而觀諸卷附行政院公
    共工程委員會調九一二五七號調解成立書之調解成立內容，
    其第一條乃明定雙方同意依該條所列十二項原則處理相關爭
    點，第二條則明定雙方同意於系爭調解成立書送達當事人起
    一個月內，由申請人（即被告）完成前述所列十二項處理原
    則內之應辦事項後，他造當事人（即原告）即給付工程尾款
    予申請人（即被告）。是本件由兩造於調解成立書「調解成
    立之內容及理由」欄記載可知，原告既已放棄原於調解書「
    他造當事人（即原告）陳述」欄答辯四「本案施工及補修逾
    期部分，『依契約規定扣款』」，及理由欄七「有關逾期罰
    款之計算」之主張（即原承攬契約完工及修補期限之期限利
    益），主張應處罰逾期違約金等，然最後調解成立之內容及
    理由，原告已未主張應扣除逾期之違約金，而僅主張項次二
    、六由原告予以減價收受，由此可知原告已於調解成立時，
    就逾期違約金部分，因調解讓步，視為拋棄而消滅。則原告
    自不得於九十二年十一月十八日，再就已經調解成立，且其
    已放棄之契約債權，再聲明終止，且未經請求繼續審判，即
    主張回復原承攬契約之逾期違約金請求權。依上，本件原告
    主張被告逾期違約金部分之期限利益，既已因調解成立，兩
    造互相讓步而消滅確定，原告自不得再為任何違反調解效力
    之主張，原告此部分之主張，應無可採，被告就此所為抗辯
    ，即堪採信為真實。從而，原告猶憑以訴請被告應給付原告
    以工程契約總價之百分之二十計算之違約金，計為一千五百
    四十九萬八千元（00000000×20%＝00000000），此部分即
    為無理由，應予駁回。
(二)、次按調解成立與訴訟上和解有同一效力，而和解係為兩造當
    事人互相讓步，而產生「新的權利義務關係」，且依民事訴
    訟法第三百八十條第二項規定可知，和（調）解之法律效果
    ，除有「無效」有「得撤銷」之原因，當事人得請求繼續審
    判者外，原則上，不容許當事人任意推翻和解內容，或違反
    和解效力任作主張，而觀諸前述調解成立之內容，其第一條
    乃明定雙方同意依該條所列十二項原則處理相關爭點，第二
    條則明定雙方同意於系爭調解成立書送達當事人起一個月內
    ，由申請人（即被告）完成前述所列十二項處理原則內之應
    辦事項後，他造當事人（即原告）即給付工程尾款予申請人
    （即被告）。故本件兩造在調解成立後所生之事實，自僅得
    依調解成立後所生上開「新的權利義務關係」為主張。經查
    原告雖主張因被告違約，而依系爭契約第二十三條第二項第
    九款之約定予以終止契約云云，然觀諸前開調解成立內容可
    知，兩造依調解所成立「新的權利義務關係」，並無包括系
    爭契約第二十三條第二項第九款「查驗或驗收不合格，且未
    於通知期限內依規定辦理者，甲方（即原告）得以書面通知
    乙方（即被告）終止契約..... 」之約定終止契約權利在內
    ，則原告除依民事訴訟法第三百八十條第二項規定，主張系
    爭調解成立內容有「無效」有「得撤銷」之原因，憑以請求
    繼續審判者外，自不容許原告任意推翻上開調解成立內容，
    或違反調解成立效力任作主張，是本件原告主張調解成立後
    所生之被告提出證明文件義務，有未完全履行之情形，而依
    系爭契約第二十三條第二項第九款之約定終止系爭契約云云
    ，依前所述，即屬無據，洵無足採，此部分仍應以被告之抗
    辯，較可採信為真實。依上，原告主張依系爭契約第二十三
    條第二項第九款之約定終止系爭契約，既不合法，則原告憑
    以請求系爭契約終止後被告應返還之不當得利金額計為二千
    五百一十九萬六千零二十三元（計算式：00000000-0000000
    0＝00000000），此部分亦屬無據，應予駁回。至民法第五
    百十一條固明文規定，工作未完成前，定作人得隨時終止契
    約，但應賠償承攬人因契約終止而生之損害。惟依原告九十
    三年四月六日準備書狀即主張：本件係因被告違約，原告乃
    以系爭契約第二十三條第二項第九款之約定予以終止契約關
    係，屬於約定之終止權利，與民法第五百十一條規定之情形
    毫不相干等語明確，是原告應無主張依民法第五百十一條規
    定終止系爭契約，即確然無疑，則被告依民法第五百十一條
    所為之抗辯，本院即無由審究，附此敘明。
三、綜上所述，原告之前揭主張，均無可採，是本件仍應以被告
    之抗辯，較可採信為真實。從而，原告猶憑以訴請被告應給
    付原告四千零六十九萬四千零二十三元及自起訴狀繕本送達
    翌日起至清償日止，按年息百分之五計算之利息，即屬無據
    ，應予駁回，其假執行之聲請亦失所附麗，應併予駁回。
四、本件事實已臻明確，兩造其餘攻擊防禦方法，均與本案判決
    結果不生影響，爰不予逐一論述，併此敘明。
伍、訴訟費用負擔之依據：民事訴訟法第七十八條。
乙、反訴部分：
壹、反訴原告主張：
一、兩造就系爭契約履約爭議所成立之調解，依法固應與確定判
    決有同一效力，然反訴原告提起本件給付之訴，並無違反民
    事訴訟法既判力規定之情形可言，反訴被告抗辯反訴原告起
    訴於法不合，自無可採，且今兩造間調解後不明確之金額，
    既經行政院公共工程委員會詳為鑑定合理減價金額，即非無
    據，反訴原告提起本件訴訟，非無保護必要。另反訴被告係
    依系爭契約第二十三條第二項第九款之約定終止契約，其並
    無排除民法第五百十一條但書賠償承攬人因契約終止而生損
    害規定之適用，且系爭契約之約定「其情形嚴重者，甲方得
    以書面解除契約，且不補償乙方因此所生之損害」之約定，
    就該約定所用文字觀之，核屬針對解除契約之特別約定，與
    終止之約定無關，反訴被告主張於法未合。
二、若認反訴被告有權部份終止本件承攬契約或減少價金，但依
    民法第五百十一條規定，反訴被告仍應賠償反訴原告因此所
    受損害，故與反訴被告之不當得利請求權，主張互為抵銷。
    依行政院工程會工程技術委員會鑑定認定被告已完成調解書
    內容之約定事項，而就第二項之減價金額為一萬五千七百二
    十一元無意見，至第六項緊急暫停開關及第七項空壓機及幫
    浦部分：就第六項減價金額部分：契約單價分析表並無緊
    急暫停開關之單價，鑑定意見以七萬五千元計算，顯屬無據
    。再者，單價表價格定為七萬五千元者，僅有控制盤一項，
    但控制盤與緊急暫停開關為不同之二種設備，且控制盤設備
    業已驗收合格，並無爭議，本件至多僅可認為「緊急暫停開
    關」乃為與控制主機有關之控制設備，但絕非控制盤全部，
    自不得以控制盤之單價七萬五千元作為扣減緊急暫停開關之
    依據。是鑑定意見以控制盤單價與合理成本之價差，作為減
    價金額，顯不合理。本件反訴原告購買緊急暫停開關之進價
    為每個五千八百五十元，八個變電所，每個變電所各設置三
    個，不含安裝之總成本價為十四萬零四百元，只缺證明文件
    ，合理扣減金額以二折計算，至多此項目之全部扣減金額為
    二萬八千零八十元，方為合理。第七項空壓機、幫浦部分
    ：縱認反訴原告就本件幫浦所提之文件，尚非符合ＣＮＳ標
    準之證明文件，惟幫浦既經功能測試合格，且有其他之品質
    證明之文件，品質應已符合契約標準，另有二年保固約定，
    若只缺乏契約要求之證明文件，依政府採購法第七十二條第
    二項規定，非不得減價收受，故空壓機及幫浦部分之合理減
    價金額應為合約金額之百分之五（一式為七十八萬三千元，
    即三萬九千一百五十元），八個變電所，每個變電所一式，
    總計空壓機及幫浦之合理減價金額為三十一萬三千二百元。
    就反訴原告得請求之工程款餘額為三千八百三十七萬零一
    百四十五元，經調解後金額為三千三百五十四萬五千元，今
    反訴原告認全部合理扣減金額為三十五萬七千零五元，則反
    訴被告應給付三千三百一十八萬七千九百九十五元，爰依系
    爭契約及承攬之法律關係請求。
三、反訴被告不服調解內容第二、八、十、十一等項之理由，均
    係以調解書內容所無約定之事項，質疑鑑定機關之鑑定意見
    ，並無足取。再者，兩造既因原工程契約之履行發生爭議而
    進行調解，經雙方互相讓步而成立調解，自不許當事人再違
    反調解之內容而任作主張，本件原告再以調解前雙方所執之
    事項作為否定鑑定意見之理由，原告主張不啻回到雙方成立
    調解前之爭議，而置調解內容於不顧，所為主張顯無可採。
    並聲明：1.反訴被告應給付反訴原告三千三百五十四萬五千
    元及及自起訴狀繕本送達翌日起至清償日止，按年息百分之
    五計算之利息。2.反訴原告願供擔保請准宣告假執行。
貳、反訴被告則抗辯稱：
一、反訴原告於系爭調解程序中聲請反訴被告給付工程款三千三
    百五十四萬五千元，經兩造達成調解，同意於本會調解建議
    文到一個月內，由反訴原告完成應辦事項後，反訴被告即給
    付尾款予反訴原告，屬於附有對待給付義務之給付約定，且
    反訴原告有先為給付之義務存在。因已達成調解，自已發生
    等同於訴訟上和解或確定判決之同一效力。惟反訴原告於本
    案中仍以該同一聲明，並主張相同之原因事實，提起本件反
    訴，請求反訴被告給付工程款，顯已違反民事訴訟法第四百
    條第一項既判力拘束之規定，依民事訴訟法第二四九條第一
    項第七款規定，應駁回反訴原告之訴。
二、反訴原告除完成十二項應辦事項中之第一、三、四、五、九
    等五項外，依仍有其他七項工作無法完成，經行政院工程會
    工程技術委員會鑑定書所載，仍有第六項緊急暫停開關部分
    、第七項空壓機、幫浦部分，無法完成。
三、有關反訴原告主張債權相抵及反訴被告業已接收使用該等消
    防設備之問題，依民法第五百一十一條規定，承攬契約之定
    作人固得任意終止契約，但應賠償承攬人因此所生之損害。
    惟同前所述，本件係因反訴原告違約，遭反訴被告以契約書
    第二十三條第二項第九款之規定予以終止契約關係，屬於約
    定之終止權利，與民法第五百一十一條規定之情形毫不相干
    ，反訴原告並無主張該法條損害賠償之餘地，因而反訴原告
    聲明以此項損害賠償請求權與反訴被告對於反訴原告終止契
    約後之不當得利請求權互相抵銷，顯乏依據。次查，本件工
    程因驗收不合格，依法無法啟用，目前均廢置中，反訴原告
    指稱反訴被告事實上亦已接收使用，伊公司並已盡保固維修
    義務將近三年，要與事實完全不符，反訴被告鄭重否認。並
    聲明：駁回反訴原告之訴及假執行之聲請。
參、得心證之理由：
一、按兩造就系爭契約履約爭議業經行政院公共工程委員會於九
    十二年一月十三日調解成立，其內容第一條乃明定雙方同意
    依該條所列十二項原則處理相關爭點，第二條則明定雙方同
    意於系爭調解成立書送達當事人起一個月內，由申請人（即
    反訴原告）完成前述所列十二項處理原則內之應辦事項後，
    他造當事人（即反訴被告）即給付工程尾款予申請人（即反
    訴原告），而反訴原告業已完成其中一、三、四、五、九項
    ，此為兩造所不爭。是本件首應探究者厥為：系爭調解成立
    書第一條所載之二、六、七、八、十、十一、十二項應辦事
    項是否業已完成？經查反訴原告雖主張：(1)第二項離子式偵
    煙探測器：有貼合格標示，調解之後，反訴被告才主張未貼
    標示，不符誠信原則，測試時會噴煙噴水，可能因此脫落，
    初驗時反訴被告對此均無表示意見，且並未通知反訴原告補
    此部分之合格標示，工程進料時，均經反訴被告檢查。空氣
    取樣型偵煙探測器部分提出認可書之登錄號碼、內政部消防
    安全設備審核認可書，是代理商針對公司產品所提出之認可
    做為補充說明，並非針對本件安裝之產品，但都有貼合格標
    示。(2)第六項緊急暫停開關部分：反訴被告提出之照片為內
    部零件之照片，型號當然不符，此部分有證明文件為證，反
    訴被告以產品外觀與證明文件樣式不符為由，顯無理由。(3)
    第七項空壓機、幫浦部分：空壓機部分，無法提出ＣＮＳ國
    家標準，ＮＦＰＡ、ＥＮ是研究機構，並未作認證，且提出
    ＩＳＯ９００１已符合系爭契約及施工說明書之相關規定。
    幫浦部分，由不同零件組合而成的，主要部分之馬達是東元
    製造，已提出ＣＮＳ國家標準，光泉公司只做軸外部屬外殼
    部分，無法提出幫浦ＣＮＳ國家標準，但事實上是成立公司
    組裝的。(4)第八項氣體自動噴火系統：依系爭契約只要提供
    同一廠牌之產品及文件即符合要求，反訴原告已提出，並經
    反訴被告簽收。(5)第十項水氣霧系統簽證：國外之消防設備
    師沒有辦法提出簽證，已經向加拿大方面提出申請，但不願
    意簽證，在工程會協調時，因為還沒有確認，所以沒有說明
    。(6)第十一項火焰偵測器之部分：在契約終止前，反訴原告
    就已經提出認可文件，是應反訴被告要求再補提資料，並非
    未提出，系爭輸入檢驗合格證書，向廠商拿取時就是影本，
    在工程實務上無法提出原本，反訴原告也無法要求合格證書
    上的記載很明確，其他工程所拿到的合格證書也是一樣不清
    楚，亦有出具ＦＭ認證文件，進場時均有貼標籤。(7)第十二
    項：同意由反訴原告前往簽章後即可云云。然為反訴被告所
    否認，並抗辯稱：(1)第二項離子式偵煙探測器：可以接受經
    濟部的合格證書，但未貼合格標示。空氣取樣型偵煙探測器
    部分有認證書，可以使用但無法確定何種機型。(2)第六項緊
    急暫停開關部分：對於手動部分沒有意見，但是緊急暫停開
    關部分，現場裝設與證明文件上之樣式不符。(3)第七項空壓
    機：ＩＳＯ９００１不能做為證明。(4)第八項氣體自動噴火
    系統：反訴原告只提出認可證和型錄，其餘如出廠牌證明均
    未提出，對於現場之自動滅火系統內之各項設備是同一廠牌
    沒有意見。(5)第十項水氣霧系統簽證：不清楚是否無法提出
    。(6)第十一項火焰偵測器之部分：這部分係反訴被告終止契
    約後，才提出的，提出之文件不符合消防法施行細則第八條
    、第九條之規定，且產品上未貼標籤。(7)第十二項：同意由
    反訴原告前往簽章後即可等語。
二、經查兩造就系爭工程驗收及給付工程尾款之履約爭議，係由
    反訴原告於九十一年六月十八日向行政院公共工程委員會聲
    請調解，行政院公共工程委員會旋於九十二年一月十三日以
    調九一二五七號為兩造成立調解，其調解成立書第二條內容
    略以：「雙方同意於工程會調解建議文到一個月內，由被告
    （即反訴原告）完成十二項應辦事項後，原告（即反訴被告
    ）即給付工程尾款予被告（即反訴原告）」，故而反訴原告
    應於九十二年一月二十五日收文日起一個月內，辦妥調解成
    立書第一條所示共十二項之應辦事項。惟查前述期間屆滿，
    反訴原告除完成十二項應辦事項中之第一、三、四、五、九
    等五項外，仍有其他七項工作兩造就其是否完成尚有爭議，
    本院乃依聲請函請行政院工程會工程技術委員會鑑定，惟其
    鑑定結果，系爭工程仍有第六項緊急暫停開關部分、第七項
    空壓機、幫浦部分之應辦事項，尚未完成，此有行政院工程
    會工程技術委員會函覆本院之鑑定書一份存卷可稽，而觀諸
    卷附行政院工程會工程技術委員會鑑定結果，顯示其中第六
    項緊急暫停開關部分，因反訴原告現場安裝之盤體係本地自
    行組裝，與送審資料之整組設備原裝不符，亦未能提出進口
    證明、出廠證明及認可證明等文件，故未符合調解書之約定
    應辦事項；次就第七項空壓機、幫浦部分，因反訴原告裝置
    之空壓機未能符合ＣＮＳ國家標準或ＮＦＰＡ、ＥＮ等國際
    標準，幫浦部分提送之ＣＮＳ證明文件其廠商名稱成立機械
    公司與現場安裝之設備廠商名稱光泉公司不同，故亦未完成
    調解書內容之約定應辦事項，足見反訴被告抗辯反訴原告尚
    未完成全部應辦事項乙節，應屬可採。
三、至反訴原告雖主張就系爭調解成立書第一條第六項緊急暫停
    開關部分、第七項空壓機、幫浦部分均可依減價方式由反訴
    被告收受云云，然就其主張第六項緊急暫停開關減價收受部
    分，依調解成立書約定雙方同意俟申請人提出進口證明、出
    廠證明及認可證明等文件後，由反訴被告予以減價收受，但
    因此部分設備迄未通過鑑定，致反訴被告全部無法收受，自
    無所謂減價後收受之問題，反訴原告此部分之主張，尚無可
    採。次就反訴原告主張第七項空壓機、幫浦減價收受部分，
    反訴原告雖主張：縱認反訴原告就本件幫浦所提之文件，尚
    非符合ＣＮＳ標準之證明文件，惟幫浦既經功能測試合格，
    且有其他之品質證明之文件，品質應已符合契約標準，另有
    二年保固約定，若只缺乏契約要求之證明文件，依政府採購
    法第七十二條第二項規定，非不得減價收受云云，惟按「機
    關辦理驗收時應製作紀錄，由參加人員會同簽認。驗收結果
    與契約、圖說、貨樣規定不符者，應通知廠商限期改善、拆
    除、重作、退貨或換貨。其驗收結果不符部分非屬重要，而
    其他部分能先行使用，並經機關檢討認為確有先行使用之必
    要者，得經機關首長或其授權人員核准，就其他部分辦理驗
    收並支付部分價金。驗收結果與規定不符，而不妨礙安全及
    使用需求，亦無減少通常效用或契約預定效用，經機關檢討
    不必拆換或拆換確有困難者，得於必要時減價收受。其在查
    核金額以上之採購，應先報經上級機關核准；未達查核金額
    之採購，應經機關首長或其授權人員核准。驗收人對工程、
    財物隱蔽部分，於必要時得拆驗或化驗。」，政府採購法第
    七十二條定有明文。是依政府採購法第七十二條之規定，其
    減價收受之條件乃必須驗收結果與規定不符，而不妨礙安全
    及使用需求，亦無減少通常效用或契約預定效用，經機關檢
    討不必拆換或拆換確有困難者，始得於必要時減價收受。經
    查系爭空壓機及幫浦部分無法通過驗收，勢將影響整個水氣
    霧系統無法啟動及使用，此乃因空壓機係用於輸送氣體，幫
    浦則用於輸送水，水與空氣混合之後，再經由水氣霧噴頭噴
    灑而出，達到預定之滅火效果。空壓機及幫浦一旦無法通過
    驗收啟用，則不僅全部水氣霧系統無法使用，連帶擴及氣體
    自動滅火系統之相關部分，亦將無法使用。尤有甚者，因反
    訴原告與其器材供應商發生債權債務糾紛，致器材供應不順
    ，反訴原告因而未按送審通過之技術標規格提供器材安裝，
    不僅一再發生前述各項組件無法通過驗收之履約爭議情事，
    且因現場安裝之設備，實際上並非同一廠牌之套件或系統，
    而係反訴原告自行湊合各種不同廠牌之組件組裝而成，故其
    不同組件之間，能否順利整合使用，因尚未經實證，仍存有
    甚大疑慮。是本院綜合上情暨審酌系爭標的其安全、使用需
    求及效用等情事，認為反訴原告此部分之主張，核與政府採
    購法第七十二條之規定要件未符，系爭空壓機及幫浦尚無得
    減價收受，反訴原告此部分之主張，亦無足採。依上，系爭
    調解成立書第一條第六項緊急暫停開關部分、第七項空壓機
    、幫浦部分既均無能依減價方式由反訴被告收受，又縱使於
    調解成立書所示履約期限屆滿時起，迄今已屆三年，反訴原
    告仍然尚未完成全部應辦事項，其與上開調解成立之要件內
    容自有未符，反訴原告即不得為本件之請求，本件仍應以反
    訴被告之抗辯較可採信為真實。從而，反訴原告猶憑以訴請
    判決反訴被告應給付反訴原告三千三百五十四萬五千元及及
    自起訴狀繕本送達翌日起至清償日止，按年息百分之五計算
    之利息，即為無理由，應予駁回，其假執行之聲請亦失所附
    麗，應併予駁回。
四、本件事實已臻明確，兩造其餘攻擊防禦方法，均與本案判決
    結果不生影響，爰不予逐一論述，併此敘明。
肆、據上論結，本件反訴原告之訴為無理由，應依民事訴訟法第
    七十八條，判決如主文。
中    華    民    國    95    年    1    月    24    日
                  民事第二庭  法官  呂  明  坤
正本係照原本作成。
如對本判決上訴，須於判決送達後20日內向本院提出上訴狀。
中    華    民    國    95    年    1    月    24    日
                                書記官


司法院資訊處製作；財團法人民間司法改革基金會備份。
